最　高　行　政　法　院　判　決　　　　　　　　　九十一年度判字第一五九七號
　　原　　　告　美格科技股份有限公司
　　代　表　人　甲○○
　　訴訟代理人　蔡中曾
　　被　　　告　經濟部智慧財產局
　　代　表　人　陳明邦
右當事人間因新型專利異議事件，原告不服行政院中華民國八十七年十二月十五日台
八十七訴字第六一六一三號再訴願決定，提起行政訴訟。本院判決如左：
　　主  文
原告之訴駁回。
訴訟費用由原告負擔。
　　事  實
緣原告於民國八十五年四月二十九日以其「飛梭控制彩色電腦監視器」，申請新型專
利，經編為第00000000號審查，准予專利。公告期間，張桂琴檢具申准在先
之第00000000號「監視器的影像畫面調整控制裝置」新型專利案（下稱引證
一）公告影本、PANASONIC公司西元一九九三＼一九九四年出版電子零件目錄影本（
下稱引證二）、第00000000號「視頻顯示調整與螢幕功能表裝置」專利案（
下稱異議證據二）、第00000000號「用在顯示上之顯示調整系統」（下稱異
議證據三）、日本松下電器株式會社於一九九五年出版之自動控制編碼器電路設計影
本（下稱異議證據六），以本案有違專當時專利法第九十七條、第九十八條第一項第
一款及第二項規定，對之提起異議。經被告審查，為本案異議成立，應不予專利之審
定，發給八十六年八月二十五日台專（判）○四○二四字第一三三五○四號專利異議
審定書。原告不服，循序提起行政訴訟。茲摘敘兩造訴辯意旨如次：
原告起訴意旨及補充理由略謂：查引證一於使用者欲進行監視器之影像畫面調整時，
必須以一功能鍵，並配合編碼器之分開控制方式，才能達成所欲之顯示功能調整。上
開功能鍵與編碼器係個別設置，僅彼此靠近，非被告答辯所稱「設在一起」。此等分
開控制結構不同於本案所創新規劃之具有三合一功效（一、以按壓方式呼叫所有功能
調整項目。二、以旋轉方式選擇及調整。三、以按壓方式確認）之單一位元產生器之
彩色電腦監視器之整體架構。如本案申請專利範圍第一項所明確界定者，亦即該引證
一無法獲致如同本案僅須以一手指操作單一裝置之位元產生器即可進行前述呼叫、選
擇、調整及確認之所有操控程序，而無須將手指離開該位元產生器單一裝置之操作便
利性，並易於完成所欲之功能調整，以及使外觀設計簡潔之整合目的＼功效。引證一
並未建議或暗示本案所規劃具有三合一功效之位元產生器之彩色電腦監視器整體創新
架構，且其主要目的係設置數位旋鈕式編碼器（Encoder ），以便具有習知類比式旋
鈕（即可變電阻器）之良好操作感覺，而無論係旋鈕式編碼器或可變電阻器，皆僅涉
及旋轉式操作，顯然有別於本案所創新規劃之同時兼具旋轉式及按壓式操作之位元產
生器，兩者誠屬不同之技術領域。且引證一係設置個別之功能鍵，故原告實難依據引
證一之旋鈕式編碼器及功能鍵技術內容輕易推得如本案之具有三合一功效之位元產生
器創新規劃，乃不爭之事實。何況本案據此達成尤其適於彩色電腦監視器多樣化操作
環境之操作便利性及易於完成功能調整之增進功效，亦遠非引證一所能望其項背。引
證一根本未涉及本案所申請專利保護之整體技術手段規劃及功效增進。原處分及訴願
、再訴願決定所指「引證一與本案相較，除元件功能按鍵和元件旋轉編碼器為分立外
，餘皆涵蓋該本案之內容；本案除僅單純以一所稱位元產生器之開關取代習知功能鍵
外，皆已揭露於引證一。」「引證一申請專利範圍第三項，已具體描述如何呼叫、選
擇、壓置之動作，並以圖十三、十四說明調整之過程，所訴引證一並未建議或暗示本
案所規劃具三合一功效之位元產生器云云，並不足採」云云，顯係誤察。其謂「旋轉
與壓置開關是否合而為一，係本案與引證一之唯一差異，惟壓置開關、旋轉編碼器既
非本案所首創，本案自難具有增進功效」云云，應係後見之明。次查引證一係使用習
知針對脈衝信號之脈衝數計數之編碼器技術，而本案則係以相位時間差技術偵測位元
產生器旋轉快慢，且在相同條件下，所須時間較傳統針對脈衝信號計數者快兩倍至六
倍以上。比較引證一之第九圖與本案圖二位元產生器之實施例可知，引證一明顯多出
二個運算放大器電路（作為一比較器），而該運算放大器之一輸出係連接至微處理器
之IRQ 接腳，此等設計方式實際上係為了設定習知編碼器針對脈衝數計數之觸發點（
trigger point ）。故引證一所使用之電路元件不僅較本案為複雜且增加成本，亦無
法獲致本案位元產生器可快速進行功能調整之優點，難謂兩者實質技術相同。原處分
及訴願、再訴願決定指稱「本案申請專利範圍第三項之附屬項，以相位差定義為向右
或向左旋轉，及以該相位時間長短判斷位元產生器旋轉之快慢，亦已見於引證一之專
利說明書第十一頁末段及第十二頁第一、二行，其目的只是判斷位元產生器旋轉之快
慢，故在一完整週期或二分之一週期內完成判斷，在實質技術上仍屬相同，皆係由週
期之長短得知轉動之快慢」、「參照引證一第10A及10B圖可知，其使用實質同於本案
之編碼器」云云，顯係謬誤。又原處分及訴願、再訴願決定謂：「所稱之操作便利、
外觀設計簡潔等特性，並非本案特徵之所在，尚難據以認定本案符合新型專利之要件
」云云，實屬倒果為因之謬誤。由於本案所規劃之彩色電腦監視器調整創新架構（按
此創新架構特徵業於申請專利範圍第一項獨立項中明確界定），故可達成操作便利性
、易於完成功能調整、外觀設計簡潔、較符合人體工學操作原理等等整合目的＼功效
，並非訴稱該等目的＼功效為本案特徵所在。訴願、再訴願決定所指「訴願時檢附一
九九七年六月二十四日發行之個人電腦雜誌測試報告，主張本案產品領先其他產品云
云，經核該測試報告並未就本案與異議證據間作比較，尚不能據以證明本案較異議證
據具有功效增進」乙節。事實上該測試報告之測試對象不僅含有實施本案專利技術之
原告公司彩色監視器產品「InnoVision DJ920」，同時亦納入引證二有關之Panason-
ic公司彩色監視器產品（PanaSync＼Pro P21 ），因此原告於訴願理由中以該測試報
告所述「原告公司InnoVision DJ920產品具有領先其他產品之快速、直接且非常便利
之影像操控性能」內容佐證本案專利技術優於異議證據之功效增進及進步性，自無不
當。至原處分及一再訴願決定質疑「本案是否將一編碼器組合一獨立開關置於監視器
上，讓使用者以為係一完整元件，或其位元產生器原本即為一可旋轉及壓置之組件，
說明書並未予以說明，申請專利範圍獨立項亦未界定此技術特徵」乙節。於本案說明
書及圖式實施例業詳細描述本案所創新規劃之具有三合一功效之單一位元產生器之彩
色電腦監視器之整體架構，且本案申請專利範圍亦已依說明書及圖式實施例明確界定
所請專利之標的、技術內容及特點，熟習此項技術之人士當能瞭解其內容並可據以實
施，故該質疑為無理由。末查原處分及一再訴願決定所稱「訴稱電腦展之諸多產品均
已採用單一觸控式飛梭旋轉鈕一節，僅係市場潮流，本案得否申請取得新型專利，仍
應以其申請專利特徵為審查對象，尚難據此執為本案應准專利之論據」云云，難以苟
同。查該等於本案公告日（八十五年十一月二十一日）後始出現之種種模仿本案所創
新規劃之具有三合一功效之單一位元產生器之彩色電腦監視器產品，不僅反映電腦監
視器之市場消費取向，更重要在反映出本案創新規劃技術特徵本身直接在市場上所獲
得之成功。故依被告所頒「專利審查基準」（八十三年十月版）第2-2-21頁第五、（
六）點之明文，該市場上所獲得之成功可作為本案新型進步性之有利事證之一，從而
本案新型創新規劃之具有三合一功效之單一位元產生器之彩色電腦監視器自當具備充
分之新型可專利要件，實無庸置疑。另本案之美國對應專利申請案獲頒美國專利第五
．九一二．六六三號。綜上論結，本案整體創新架構完全符合新型專利要件之規定，
理應維持本案可與專利之原審定，故被告所為異議成立之處分以及一再訴願機關所為
維持原處分之決定顯然違法失職，嚴重損害原告權益。請判決撤銷原處分、訴願及再
訴願決定，俾維權益，以明法治等語。
被告答辯意旨略謂：本案所謂「單一」位元產生器實際上仍包括有一開關及兩個相同
之相位產生迴路，由引證一、二可知該兩個相同之相位產生迴路即習知之編碼器，而
該開關只單純取代習知之功能鍵，且本案之各項目的與功效皆已見於該引證一中。如
引證一第十二圖所揭示，其功能鍵和編碼器亦設在一起，可由一手指操作，故本案所
謂「單一」並無任何所稱之整體創新架構，更無任何實質上不同或功效上之增進，未
具進步性。引證一第十圖及專利說明書第十一頁末段與第十二頁第一、二行，皆顯示
本案以相位時間差技術偵測及判斷位元產生器旋轉之快慢，已為習知技術，且在判斷
技術上而言，以一週期或二分之一週期完成，實質上相同。此外本案圖二已見於引證
二之第三十六頁中。本案除如第一項所述並無任何創新架構外，更無任何所謂「外觀
設計」，故不可能有所稱簡潔、符合人體工學等目的及功效。原告於訴願時所附之個
人電腦雜誌測試報告中，其「PanaSync/Pro P21」產品並非引證二、異議證據六之產
品，故其比較資料並無任何意義。本案說明書及圖式實施例中，確無所謂「單一」位
元產生器架構，其所謂「三合一」功效或相位時間差技術，皆已見於引證四中。八十
七年六月臺北國際電腦展所展出之產品，並不能證明本案之進步性。綜上所述，被告
所為本案異議成立，應不予專利之審定並無違法，本案原告之訴無理由，請駁回原告
之訴等語。
　　理  由
依專利法第九十八條第二項規定，新型係運用申請前既有之技術或知識，而為熟習該
項技術者所能輕易完成且未能增進功效時，雖無同條第一項所列情事，仍不得申請取
得新型專利。本件原告於八十五年四月二十九日以其「飛梭控制彩色電腦監視器」申
請新型專利，經被告審查，准予專利。公告期間，關係人以本案有違專利法第九十七
條、第九十八條第一項第一款及第二項規定，檢具引證一、二及異議證據二、三、六
，對之提起異議。被告以本案之特徵在於利用位元產生器將調整之參數送至微電腦控
制器，以分辨位元產生器左轉、右轉、快慢或壓置之動作。並由電腦送出訊息於陰極
射線管顯示各調整項目及所處影像模式，使用者視所顯示功能表轉動位元產生器，調
整其位置，而對欲調整之功能作適當調整。異議證據二係由多個電子按鈕供使用者輸
入，異議證據三係直接從訊號調整顯示系統送出控制指令，達到調整顯示器及遠地控
制之目的，與本案利用一位元產生器將調整之參數送至微電腦控制器之特徵不同，不
具證據力。引證一除係由一功能鍵配合編碼器之輸入至微處理器外，亦可控制螢幕顯
示各調整項目及所處影像模式，使用者亦能視所顯示之功能圖表，轉動編碼器調整其
位置之所在，而對欲調整之功能作適當之調整，且與本案同係由相位得知正、反轉，
而由週期之長短得知轉動之快慢等。引證二及異議證據六均僅有影本，惟引證二之目
錄於另案之異議本案時附有正本，故該影本應可採信。該引證二第三十六頁之圖式可
證明本案位元產生器為一習知之編碼器加上一個開關而已，本案僅單純以一所稱位元
產生器中之開關取代習知之功能鍵，為熟習該項技術者所能輕易完成，未能增進功效
，不具進步性，有違專利法第九十八條第二項規定，乃為本案異議成立，應不予專利
之審定。原告以本案以單一位元產生器即可進行監視器所有功能調整項目之呼叫、選
擇、調整及確認，而無須將手指移開位元產生器，可大量簡化傳統彩色電腦監視器利
用多個功能鍵或以功能鍵配合編碼器所須之繁雜調整操作程序，具增進之功效云云。
訴經經濟部訴願決定，以引證二未揭露本案圖二之壓置設計，但引證一除功能按鍵與
旋轉編碼器為分立外，餘皆涵蓋本案之內容。旋轉與壓置開關是否合而為一，係本案
與引證一之唯一差異，惟壓置開關、旋轉編碼器既非本案所首創，本案自難謂具有增
進之功效。又本案申請專利範圍第三項之附屬項，以相位差定義為向右或向左旋轉，
及以該相位之時間長短判斷位元產生器旋轉之快慢，亦已見於引證一之專利說明書，
其目的只是判斷位元產生器旋轉之快慢，故在一完整周期或二分之一周期內完成判斷
，在實質技術上仍屬相同，皆係由週期之長短得知轉動之快慢，本案除僅單純以一所
稱位元產生器之開關取代習之功能鍵外，皆已揭露於引證一。所稱操作便利性、外觀
設計簡潔等特性，並非本案特徵之所在，尚難據以認定本案得申請取得新型專利。至
訴願時檢附西元一九九七年六月二十四日發行之個人電腦雜誌測試報告，主張本案產
品領先其他產品云云，以該測試報告並未就本案與引證資料作比較，尚不能據以證明
本案具有增進功效，遂駁回其訴願。再訴願決定亦同，並以引證一申請專利範圍第三
項，以具體描述如何呼叫、選擇、壓置之動作，並以圖十三、十四說明調整之過程，
所訴引證一未建議或暗示本案所規劃據三合一功效之位元產生器云云，並不足採。參
照引證一第10A及10B圖可知，其使用實質同於本案之編碼器。至於本案是否將一編碼
器組合一獨立開關置於監視器上，讓使用者以為係一完整元件，或其位元產生器原本
即為一可旋轉及壓置之組件，說明書並未予以說明，申請專利範圍獨立項亦未界定此
技術特徵。所訴電腦展之諸多產品均已採用單一觸控式飛梭旋轉鈕一節，僅係市場潮
流，本案得否申請取得新型專利，仍應以其申請專利特徵為審查對象，尚難據此執為
本案應准專利之論據，所訴核不足採，而駁回再訴願。核與經部濟部於訴願、再訴願
階段送請財團法人工業技術研究所電腦與通訊工業所陳意見相符，該所係學術研究機
構，具專業知識，所陳意見既無違反相關法令或論理原則，尚堪採納。原告猶執陳詞
主張其與引證一係不同技術，且具功效增進，符合新型專利要件等，自無可採。其訴
願所提一九九七年六月二十四日發行之個人電腦雜誌測試報告，原告自承該該測試報
告之測試對象含原告公司彩色監視器產品「InnoVision DJ920」及引證二有關之Pana
sonic 公司彩色監視器產品（PanaSync＼Pro P21），該PanaSync＼Pro P21產品是否
即為引證二之產品已有疑問，且未含引證一，自難依該報告認本案較引證一、二具進
步性。至美國已否准許本案之對應案專利，因各國法制不同，尚不得執為本件應准專
利之依據。原告所訴各節均無可採，其訴非有理由，應予駁回。
據上論結，本件原告之訴為無理由，爰依行政訴訟法施行法第二條、行政訴訟法第九
十八條第三項前段，判決如主文。
中　　華　　民　　國　　九十一　　　年　　　八　　　　月　　　三十　　　日
                    最 高 行 政 法 院  第 一 庭
                                審 判 長 法  官　　　黃　綠　星
                                         法  官      彭  鳳  至
                                         法  官　　　蔡　進　田
                                         法  官　　　黃　璽　君
                                         法  官　　　廖　宏　明
右  正  本  證  明  與  原  本  無  異
　　　　　　　　　　　　　　　　　　　　 法院書記官　邱  彰  德
中　　華　　民　　國　　九十一　　　年　　　九　　　　月　　　二　　　　日
